臺灣彰化地方法院刑事判決　　　　　　　100年度易字第352號
公　訴　人　臺灣彰化地方法院檢察署檢察官
被　　　告　徐國章
上列被告因詐欺案件，經檢察官提起公訴（99年度偵字第5951號
），本院判決如下：
    主  文
徐國章無罪。
    理  由
一、公訴意旨略以：被告徐國章係址設在新北市○○區○○路3
    段128巷17弄16之1號「康福適國際企業有限公司」（下稱康
    福適公司）負責人，於民國94、95年間，取得「妝麗池國際
    企業有限公司」（下稱妝麗池公司）實際負責人即告訴人張
    睿峰之債權新臺幣（下同）663萬5908元，及位在桃園縣蘆
    竹鄉○○路○段3號21樓之1、之5房屋2間以供擔保。嗣於96
    年間，妝麗池公司發生財務危機，被告見有機可乘，竟意圖
    為自己不法之所有，於96年12月間，向告訴人佯稱：願意再
    出資400萬元予告訴人解決財務問題，惟告訴人須將妝麗池
    公司所有財產移轉至康福適公司後，2人共同經營康福適公
    司等語，致告訴人陷於錯誤，自同年12月中旬某日起，陸續
    與被告在位於臺北市○○路27號「遠東百貨公司」2樓會議
    室進行財力驗證及交接事宜，並同意將妝麗池公司位在新北
    市泰山區倉庫內貨品、辦公室設備1批，與高雄市倉庫內貨
    品、大樂百貨民族店、光華店內岡村專櫃貨品、裝潢道具各
    1批、負離子測試機6台，分別載運至康福適公司，及被告擔
    任負責人之崧淮股份有限公司（下稱崧淮公司）位在彰化縣
    溪州鄉之倉庫內。另由康福適公司受讓「天生」、「Enjoy3
    0及圖」商標，並於同年12月31日將妝麗池公司所擁有傢飾
    「天生」、「Enjoy30」等品牌所有百貨公司庫存，及位在
    雲林縣斗六市倉庫庫存貨品，讓渡予被告以清償所積欠之上
    開600多萬元債務，而被告應無條件歸還上開2間房屋。詎被
    告取得上開財產後，並未依約出資400萬元，並否認雙方有
    合資協議，經告訴人屢次催討未果後，於99年2月26日、3月
    18 日各以存證信函索還上開未讓渡之貨品，仍置之不理，
    告訴人始知受騙而具狀提出告訴，因認被告係犯刑法第339
    條第1項之詐欺取財罪嫌云云。
二、按犯罪事實應依證據認定之，無證據不得認定犯罪事實；又
    不能證明被告犯罪者，應諭知無罪之判決，刑事訴訟法第15
    4條第2項、第301條第1項分別定有明文。次按認定不利於被
    告之事實，須依積極證據，茍積極證據不足為不利被告事實
    之認定，即應為有利於被告之認定，更不必有何有利之證據
    ；事實之認定，應憑證據，如未能發現相當證據，或證據不
    足以證明，自不能以推測或擬制之方法，以為裁判之基礎；
    且認定犯罪事實所憑之證據，雖不以直接證據為限，間接證
    據亦包括在內，然而無論直接證據或間接證據，其為訴訟上
    之證明，須於通常一般之人均不致有所懷疑，而得確信其為
    真實之程度者，始得據為有罪之認定，倘其證明尚未達到此
    一程度，而有合理之懷疑存在而無從使事實審法院得有罪之
    確信時，即應由法院為諭知被告無罪之判決；且刑事訴訟法
    第161條第1項規定：檢察官就被告犯罪事實，應負舉證責任
    ，並指出證明之方法。因此，檢察官對於起訴之犯罪事實，
    應負提出證據及說服之實質舉證責任。倘其所提出之證據，
    不足為被告有罪之積極證明，或其指出證明之方法，無從說
    服法院以形成被告有罪之心證，基於無罪推定之原則，自應
    為被告無罪判決之諭知（最高法院30年上字第816號、40年
    臺上字第86號、76年臺上字第4986號、92年臺上字第128號
    判例意旨參照）。又按告訴人之告訴，係以使被告受刑事訴
    追為目的，是其陳述是否與事實相符，仍應調查其他證據以
    資審認（最高法院52年臺上字第1300號判例意旨參照）。末
    按刑法第339條第1項詐欺罪之成立，以意圖為自己或第三人
    不法所有，以詐術使人將本人或第三人之物交付為要件，所
    謂以詐術使人交付，必須被詐欺人因其詐術而陷於錯誤，若
    其所用方法不能認為詐術，亦不致使人陷於錯誤，即不構成
    該罪。再按刑法之詐欺罪，必須行為人自始意圖不法所有，
    以客觀上足以使人陷於錯誤之手段，欺矇被害人使為財物之
    交付，始足當之。
三、本件公訴人認被告徐國章涉有上開詐欺取財罪嫌，無非係以
    (1)被告徐國章於偵查中之供述、(2)證人即告訴人張睿峰於偵
    查中之證述、(3)證人童榮忠、林永宏、林玉梅、陳秀英、施
    遵忠之證述、(4)營業登記資料公示查詢1紙、(5)郵局存證信
    函2紙、(6)讓渡契約書1紙、(7)調撥單1份、(8)國內外商標委
    任契約書、經濟部智慧財產局函、商標核准審定書各1份為
    其所憑之論據。
四、訊據被告矢口否認前開詐欺犯行，並以下列情詞置辯：
  (1)伊並沒有與告訴人合夥，當初告訴人跟伊講時，伊並沒有答
    應，如果有答應告訴人，告訴人就不會來伊公司上班，告訴
    人欠伊那麼多錢，哪有可能伊再出400萬元，與告訴人合資
    。
  (2)伊與告訴人於96年底以讓渡書約定，因為告訴人之前欠別人
    錢，怕桃園縣蘆竹鄉○○路○段3號21F-1與-5兩間房子被債
    權人拍賣，所以就將上開2間房屋過戶在伊名下，告訴人又
    欠伊663萬5908元，伊可以提出支票為證，伊就和告訴人協
    議，告訴人將讓渡書上所載之物品讓與給伊，伊要將房子過
    戶還給告訴人。
  (3)當初告訴人是開樂宏企業有限公司的票給伊所經營中芳有限
    公司，伊是合理的取得讓渡書上所載之物品，沒有詐欺取財
    。伊從來沒有跟告訴人說要出資400萬元，讓渡書上也沒有
    記載這條。
五、本案之認定：
  (一)本案下揭全部卷證所涵括之供述證據及非供述證據，經本院
    依法踐行調查證據程序，公訴人及被告均不爭執各該證據之
    證據能力，且亦查無依法應排除其證據能力之情形，是後述
    所引用證據之證據能力均無疑義，合先敘明。
  (二)經查：
  1.告訴人於99年3月31日、99年4月23日檢察事務官詢問時分別
    陳稱：「…加上我之前欠他的600萬元…」、「…但是我有
    欠被告600萬。」等語（見臺灣板橋地方法院檢察署99年度
    他字第2347號卷宗【下稱他字卷】第3、18頁）；復於99年5
    月31日檢察官偵訊時陳稱：「（問：你是否有積欠被告600
    多萬元？）有。我陸陸續續都有在還錢，被告所提供之支票
    是我開立的沒錯。」等語（見臺灣板橋地方法院檢察署99年
    度偵字第13423號卷宗【下稱偵一卷】第11頁）；另於100年
    3月10日檢察官偵訊時具結證述稱：「（問：徐國章對你的
    債權是多少？）600多萬。」等語（見臺灣彰化地方法院檢
    察署99年度偵字第5951號卷宗【下稱偵二卷】第150頁），
    再於本院準備程序中陳稱：「（受命法官問：張睿峰，是否
    如此？）是，我有提供2間房子做擔保。」等語（見本院審
    理卷第13頁反面），核與被告所辯稱：告訴人是開樂宏企業
    有限公司的票給伊所經營中芳有限公司，所以告訴人積欠伊
    600多萬元，且可以提出支票為證，而告訴人提供2間房間做
    擔保等情大致相符，並有被告所提出支票影本11張在卷可稽
    （見偵一卷第4至7頁），足認告訴人確實積欠被告共計663
    萬5908元，並以告訴人所有桃園縣蘆竹鄉○○路○段3號21樓
    之1、之5房屋2間作為擔保。
  2.系爭讓渡契約書於96年12月31日由告訴人與被告所簽立，而
    依據該讓渡契約書之記載：「立書人張睿峰（以下簡稱甲方
    ），徐國章（以下簡稱乙方）茲就甲方所擁有天生名墊，及
    EJ30品牌所有專櫃及斗六庫存，讓與乙方，茲清償所有甲方
    欠乙方之債務。乙方應無條件歸還蘆竹鄉○○路○段3號21F-
    1與-5之房子產權，並協助過戶。」等語，此有告訴人所提
    出讓渡契約書1份在卷可參（見他字卷第9頁），且為告訴人
    與被告所不爭執，足認告訴人同意將其所擁有天生名墊，及
    EJ30品牌所有專櫃及斗六庫存讓與被告，以清償所有告訴人
    積欠被告之債務；而被告應無條件歸還蘆竹鄉○○路○段3號
    21F-1與-5之房子產權，並協助過戶等情，應為真實。則被
    告係依據上開讓渡契約書取得告訴人所交付之相關物品，難
    認有何施用詐術之行為。
  3.雖告訴人一再指訴：被告願意再出資400萬元予告訴人解決
    財務問題，惟告訴人須將妝麗池公司所有財產移轉至康福適
    公司後，2人共同經營康福適公司云云。惟查，告訴人先於
    99年3月31日檢察事務官詢問時陳稱：「…被告於96年12 月
    10日左右，說要投資400萬到康福適公司，加上我之前欠他
    的600萬元，所以被告就是投資1000萬到康福適公司，我們
    股權各佔一半，但是該公司負責人登記在被告名下，之後該
    公司就變成他的了…」等語（見他字卷第3頁）；復於99年8
    月30日檢察官偵訊時陳稱：「…當初合夥只有口頭，沒有任
    何東西證明，我有寫2次存證信函給被告，他都不理我，被
    告主張這些東西是抵債，一開始被告有答應合夥出資400萬
    元，我們當初談是跟他太太、還有一個女友，沒有其他人證
    明，等我把物品都同意他拿走後，他就否認合夥。」等語（
    見偵二卷第43頁）；卻於100年10月25日本院審理時結證稱
    ：「（被告問：你在99年8月30日偵查庭中說，一開始被告
    有答應出資400萬元，談的人有我的太太跟何小姐，請問你
    在何時跟我太太談的？）我沒有跟徐太太跟何小姐談過，我
    只有跟徐先生談過，只有在96年11月之後，跟他們二人有聯
    繫是因為他太太是聯絡窗口，我跟他太太要一些資料，當時
    偵查中之意思是指上情。」、「（被告問：99年12月偵訊中
    提到我們讓渡的事情有五個人知道，是哪五個人？）我不太
    記得…」、「（審判長問：卷附96年12月31日所簽立讓渡契
    約書是你親自簽名用印嗎？）是。」、「（審判長問：該讓
    渡契約書是何人繕打？）是我打的。」、「（審判長問：在
    讓渡契約書有無提到雙方合資問題？）沒有。」、「（在讓
    渡契約書有無提到被告要出資400萬元？）沒有。」、「（
    審判長問：你指稱被告同意要再出資400萬元並且公司一人
    一半，是在96年12月31日之前或之後？）是在之前，是在96
    年11月中。」、「（審判長問：既然你陳稱被告在96年11月
    中旬，同意上開條件，為何在96年12月31日讓渡契約書中，
    未見載明？）因簽立讓渡契約書的目的不是要合資，我是要
    保護我們的貨品，因為當時還有其他債權人，我怕其他債權
    人去查封我們公司的物品。」、「（審判長問：被告後來有
    無把用以擔保600餘萬元債權的房屋產權歸還並過戶予你？
    ）沒有。還是以被告名字，但是被銀行拍賣，錢全數被銀行
    拿走。」、「（受命法官問：你是否有對被告提起民事訴訟
    ？）有，但因法條引用不當判決敗訴，我沒有上訴。」、「
    （受命法官問：你與被告有約定出資400萬元部分，除了你
    ，還有誰可以證明？）談好400萬元時，只有我跟被告知道
    ，其他人都是透過轉述才知道。」等語（見本院審理卷第56
    、57頁），足認告訴人指稱其與被告曾談及有約定出資400
    萬元部分之時間點前後有不一致之處；且告訴人係因怕其他
    債權人行使債權及查封公司物品，遂與被告簽立該讓渡契約
    書，並進而交付相關物品，尚難認告訴人有何因被告之行為
    陷於錯誤之情。
  4.按刑法上詐欺罪之立法意旨，係以禁止於經濟行為中使用不
    當之方法得利為規範目的，而經濟行為亦因其行為本質及類
    型，而於交易領域中有其特有之行為特性，法律原則上固應
    保障交易之秩序，惟於具體案例中，亦應顧及交易雙方為交
    易行為時，是否有具體情事，足認其違背正當之經濟秩序，
    而應予以制裁。否則，經濟行為本身原寓有不同程度之不確
    定性或交易風險，交易雙方本應自行估量其主、客觀情事及
    蒐集相關資訊，以作為其判斷之參考。以借貸、承攬或民間
    金錢借貸互助會為例，交易之當事人本應自行考量對方之資
    格、能力、信用，及交易內容之投資報酬率、資金風險等等
    因素，除具上開違反詐欺罪之具體情事外，非謂當事人之一
    方有無法依約履行之情形，即應成立詐欺罪，否則刑事詐欺
    責任與民事債務不履行責任將失其分際。本件告訴人雖於10
    0年3月10日檢察官偵訊時具結稱：「（問：他侵佔你這些東
    西是多少錢？）全部他拿走的部分是1200多萬，還要加上商
    標的價值。」、「（問：1200多萬是指哪部分？）貨物成本
    是700多萬，專櫃裝潢費的價值是將近500多萬。」等語（見
    偵二卷第105、151頁），然告訴人既已自願與被告簽立上開
    讓渡契約書，並約定「立書人張睿峰（以下簡稱甲方），徐
    國章（以下簡稱乙方）茲就甲方所擁有天生名墊，及EJ30品
    牌所有專櫃及斗六庫存，讓與乙方，茲清償所有甲方欠乙方
    之債務。乙方應無條件歸還蘆竹鄉○○路○段3號21F-1與-5
    之房子產權，並協助過戶。」等語，則上開物品及商標之市
    場價值亦不影響告訴人與被告所簽立讓渡契約書之效力，職
    是，本諸契約自由原則，尚不得以被告取得上開物品及商標
    之市價，即遽認被告與告訴人簽訂系爭讓渡契約書前，有何
    施用詐術使告訴人陷於錯誤之不法意圖至明。
六、綜上所述，被告上開辯解既屬可採，自不得僅憑告訴人片面
    指訴，即逕認被告主觀上有詐騙告訴人之不法所有意圖，以
    及客觀上有何施用詐術之行為。從而，本件應純屬民事糾葛
    ，告訴人循民事訴訟途徑解決即足，要與刑法第339條第1項
    之詐欺取財罪之構成要件無涉，自不得以該罪相繩。此外，
    復查無其他積極證據足證被告有告訴人所指之上開詐欺取財
    犯行，自屬不能證明被告犯罪，揆諸前開所述，依法應為無
    罪之諭知。
據上論斷，應依刑事訴訟法第301條第1項，判決如主文。
本案經檢察官高宏銘到庭執行職務。
中    華    民    國   100    年    11    月    8     日
                      刑事第二庭  審判長法官  李進清
                                        法官  林怡君
                                        法官  郭玄義
告訴人或被害人對於判決如有不服具備理由請求檢察官上訴者，
其上訴期間之計算係以檢察官收受判決正本之日期為準。
如不服本判決應於收受判決後10日內向本院提出上訴書狀，並應
敘述具體理由；其未敘述上訴理由者，應於上訴期間屆滿後20日
內向本院補提理由書(均須按他造當事人之人數附繕本)「切勿逕
送上級法院」。
告訴人或被害人對於判決如有不服具備理由請求檢察官上訴者，
其上訴期間之計算係以檢察官收受判決正本之日期為準。
中    華    民    國   100    年    11    月    8     日
                                      書記官  林婷儀